臺灣高等法院臺南分院民事判決
111年度家上易字第13號
上  訴  人  楊淑霞  
訴訟代理人  鍾明諭    律師                    
被上訴人    楊淑貞  
            楊惠綸  
            楊裕成  
上列當事人間請求分割遺產等事件，上訴人對於中華民國111年5
月24日臺灣臺南地方法院第一審判決（111年度家繼訴字第40號
），提起上訴，本院判決如下：
    主  文
原判決廢棄，發回臺灣臺南地方法院。
    事實及理由
一、上訴人於原審起訴主張：被繼承人楊謝玉扁於民國（下同）
    000年0月00日死亡，其繼承人為兩造(另繼承人楊忠晉已拋
    棄繼承)，遺有遺產如附表所示不動產3筆，其編號1之不動
    產已登記為公同共有，另編號2、3之不動產已據被上訴人依
    楊謝玉扁之遺囑(下稱系爭遺囑)登記為楊裕成及楊惠綸共有
    ，然被上訴人迄未將系爭遺囑交付予伊閱覧，伊之特留分顯
    因系爭遺囑而致受侵害，伊自得類推適用民法第1225條規定
    行使扣減權。伊之特留分為應繼分之2分之1，即伊對附表編
    號2、3不動產應各有相當於1/8價額之特留分，依編號2、3
    之不動產公告現值，伊自得分別向楊裕成行使扣減權，請求
    給付新臺幣(下同)329,557元、楊惠綸行使扣減權，請求給
    付21,412元。爰請求將兩造公同共有之附表編號1不動產，
    按兩造應繼分比例分割為分別共有之判決。及請求楊裕成、
    楊惠綸分別給付伊329,557元本息及21,412元本息。原審以
    上訴人僅以楊謝玉扁附表編號1遺產請求分割，未以楊謝玉
    扁之全部遺產為整體分割，其訴顯無理由，不經言詞辯論，
    而為上訴人全部敗訴之判決，上訴人聲明不服，提起上訴，
    並主張:楊裕成、楊惠綸既依系爭遺囑將附表編號2、3遺產
    分割為楊裕成、楊惠綸所有，伊實已不得再就附表編號2、3
    之遺產主張有公同共有權存在，遑論主張以遺產全部為整體
    分割。伊就現仍登記為公同共有之附表編號1遺產主張依應
    繼分裁判分割，以及就依系爭遺囑分割遺產後侵害伊特留分
    之部分(附表編號2、3)，行使特留扣減權，請求楊裕成、楊
    惠綸以金錢補足其不足額，在法律上並非顯無理由，倘原審
    法院認為上訴人之主張不明確，大可於開庭前履行闡明義務
    ，原審法院未踐行闡明義務，令伊有補正之機會，即駁回伊
    之請求，其程序顯有重大之瑕疵，為維持當事人之審級利益
    ，爰請求廢棄原判決，而將該事件發回原審法院等語。
二、按第一審之訴訟程序有重大之瑕疵者，第二審法院得廢棄原
    判決，而將該事件發回原法院，但以因維持審級制度認為必
    要時為限；前項情形，應予當事人陳述意見之機會，如兩造
    同意願由第二審法院就該事件為裁判者，應自為判決。又前
    開判決，得不經言詞辯論為之，民事訴訟法第451條第1、2
    項、第453條分別定有明文。所謂第一審之訴訟程序有重大
    瑕疵，係指第一審違背訴訟程序之規定，其違背與判決內容
    有因果關係、或因訴訟程序違背規定，不適於為第二審辯論
    及判決之基礎者而言。諸如當事人於訴訟未經合法代理、審
    判長未盡闡明義務、應行言詞辯論而未經辯論程序、起訴不
    備合法要件法院對之逕為本案判決、不備一造辯論之要件而
    為一造辯論判決等等，均不失為該條所定之重大瑕疵。又所
    謂因維持審級制度之必要，係指當事人因在第一審之審級利
    益被剝奪，致受不利之判決，須發回原法院以回復其審級利
    益而言。
三、查楊謝玉扁於000年0月00死亡，兩造及楊忠晉為其繼承人，
    楊忠晉已拋棄繼承，楊謝玉扁遺有附表編號1至3之遺產，其
    中編號1之遺產以繼承為原因登記為兩造公同共有，附表編
    號2、3之遺產則以遺囑繼承為原因登記予楊裕成、楊惠綸分
    別共有(權利範圍2分之1)等情，業據上訴人提出繼承系統表
    、原審法院110年9月13日函、遺產稅參考清單、土地登記第
    一類謄本為據(見原審調字卷第13、15、17、51至61頁），
    堪信為真實。
四、原審法院雖以上訴人僅就楊謝玉扁附表編號1遺產請求分割
    ，未以楊謝玉扁之全部遺產為整體分割，上訴人聲明請求分
    割遺產，顯無理由，爰不經言詞辯論，逕予判決駁回。惟查
    :
　㈠按「民法第1164條所定之遺產分割，係以遺產為一體，整個
    的為分割，而非以遺產中個個財產之分割為對象，亦即遺產
    分割之目的在遺產公同共有關係全部之廢止，而非個個財產
    公同共有關係之消滅。上訴人既依民法第1164條規定訴請分
    割遺產，除非依民法第828條、第829條規定，經全體公同共
    有人同意，僅就特定財產為分割，否則依法自應以全部遺產
    為分割對象。」(最高法院88年度台上字第2837號判決意旨
    參照)。次按「審判長應注意令當事人就訴訟關係之事實及
    法律為適當完全之辯論。」、「審判長應向當事人發問或曉
    諭，令其為事實上及法律上陳述、聲明證據或為其他必要之
    聲明及陳述；其所聲明或陳述有不明瞭或不完足者，應令其
    敘明或補充之。」，民事訴訟法第199條第1、2項定有明文
    。再按「民事訴訟法第199條第2項之規定，係為審判長因定
    訴訟關係之闡明權，同時亦為其義務。審判長對於訴訟關係
    未盡此項必要之處置，違背闡明義務者，其訴訟程序即有重
    大瑕疵」(最高法院71年度台上字第1229號裁判意旨參照)。
    而民事訴訟法第199條規定之審判長闡明義務，於家事事件
    亦有準用(家事事件法第51條參照)。
　㈡上訴人主張就現仍登記為公同共有之附表編號1遺產主張依應
    繼分裁判分割，及就依系爭遺囑分割遺產後侵害伊特留分之
    部分(附表編號2、3)，行使特留扣減權，則附表編號2、3既
    已依系爭遺囑登記為楊裕成、楊惠綸共有，上訴人之真意是
    否仍主張附表編號2、3之不動產為楊謝玉扁之遺產，並以之
    本件遺產分割之標的？上訴人是否不能就附表編號1為遺產
    為分割之請求，併就附表編號2、3之遺產行使特留分扣減權
    ？上訴人就附表編號1之遺產為分割之請求，併就附表編號2
    、3之遺產行使特留分扣減權是否可認係就特定財產請求分
    割，而未以全部遺產為分割對象？此部分之欠缺，是否不能
    補正？亦滋疑義。原審審判長未予闡明，令其敘明或補充之
    ，或為其他必要之聲明及陳述，即以起訴顯無理由，駁回之
    ，其違背闡明義務，訴訟程序自屬有重大瑕疵，其基此所為
    之判決，亦屬違背法令。
　㈢關於本件程序有重大瑕疵，經通知兩造陳述意見，上訴人既
    明確陳述請求發回原法院重為審理（見本院卷第98頁），自
    無從由本院就該事件自為實體之裁判以補正上開訴訟程序之
    瑕疵，為維護當事人之審級利益，原審法院之訴訟程序違背
    規定，並不適於為第二審辯論及裁判之基礎，自有將本事件
    發回原審法院更為裁判之必要。爰將原判決廢棄，發回原審
    法院重行審理，以符法制。
五、據上論結，本件上訴為有理由，依家事事件法第51條、民事
    訴訟法第451條第1項、第453條，判決如主文。
中　　華　　民　　國　　111 　年　　8 　　月　　23　　日
                       家事法庭 審判長法  官  吳森豐

                                      法  官  郭貞秀

                                      法  官  孫玉文
上為正本係照原本作成。
不得上訴。
中　　華　　民　　國　　111 　年　　8 　　月　　23　　日

                                      書記官  鄭鈺瓊 
　附表　　　　　　　　　　　　　　　　　　　
編號 不動產 登記名義人 登記原因 1 臺南市○○區○○段0000號田赋 楊裕成(公同共有) 楊淑貞(公同共有) 楊惠綸(公同共有) 楊淑霞(公同共有) 繼承 2 臺南市○○區○○段000號土地 楊裕成(權利範圍1/2) 楊惠綸(權利範圍1/2) 遺囑繼承 3 臺南市○○區○○里0鄰○○○00○0號房屋(○○區○○段000建號建物) 楊裕成(權利範圍1/2) 楊惠綸(權利範圍1/2) 遺囑繼承